【裁判字號】    89,上更(一),209
【裁判日期】    890509
【裁判案由】    毒品危害防制條例
【裁判全文】
臺灣高等法院刑事判決                  八十九年度上更(一)字第二九號
    上  訴  人
    即  被  告  甲○○
    選任辯護人  莫家駿
右上訴人，因違反麻醉藥品管理條例等案件，不服臺灣臺北地方法院八十四年度訴字
第二八二二號，中華民國八十五年八月三十日第一審判決（起訴案號：臺灣臺北地方
法院檢察署八十四年度偵字第二四八六一號，移送原審併案審理案號：同署八十五年
度偵字第九一二五號），提起上訴，經判決後，由最高法院發回原審，本院判決如左
：
    主      文
原判決撤銷。
甲○○非法販賣化學合成麻醉藥品，未遂，累犯，處有期徒刑年，扣案化學合成麻
醉藥品安非他命淨重拾點玖公克，沒收。又持有第一級毒品，累犯，處有期徒刑
壹年陸月，扣案毒品海洛因包淨重零點伍柒公克，沒收銷毀之。應執行有期徒刑肆
年貳月，扣案化學合成麻醉藥品安非他命淨重拾點玖公克，沒收；毒品海洛因
包淨重零點伍柒公克，沒收銷毀之。
    事      實
一、甲○○於民國八十二年間因違反麻醉藥品管理條例案件，經本院判處有期徒刑七
    月，於八十二年十月十一日執行完畢，仍不知悛悔。其明知安非他命業經行政院
    衛生署公告，列為麻醉藥品管理，依法不得非法販賣、持有。緣王華賓（原審法
    院另案審理）曾委請甲○○為保證人向車行承租車輛，計積欠車租達新台幣（下
    同）十萬元，其中部分車租由甲○○代為墊付。王華賓為償付欠款，於八十四年
    十一月九日凌晨，將其非法持有之毒品海洛因三包(淨重○‧五七公克)、安非他
    命一包（淨重十三‧三九公克）及電子秤一個、塑膠袋三個，在台北市○○路○
    段一０一巷十七號四樓交付甲○○持有。並囑其將其中之安非他命自行處理販賣
    ，所得價款用抵前欠車租，甲○○因而非法持有海洛因及安非他命。嗣有賀泰嘉
    以電話聯繫王華賓擬購買安非他命，為甲○○接聽。甲○○因販賣安非他命，可
    抵償其代付之車租，乃意圖營利，告以該處有貨，欲購買可過來。賀泰嘉遂於同
    日四時十分許，前往台北市○○路○段一○一巷十七號四樓向甲○○付款取貨為
    交易行為之際，為警當場查獲而未遂。並扣得王華賓所有交付甲○○持有之海洛
    因三包（淨重０‧五七公克）、電子磅一個、塑膠袋三個及安非他命一包（淨重
    十三‧三九公克）。
二、案經台北市政府警察局中山分局移送台灣台北地方法院檢察署檢察官偵查起訴及
    移送併辦。
    理      由
一、被告甲○○在更審期間經本院三次合法傳喚，均不到庭，未陳述其上訴理由及辯
    解，惟其於最高法院發回更審前矢口否認有持有海洛因毒品及販賣安非他命之犯
    行，辯稱：王華賓因租車之事積欠其車租，八十四年十一月九日凌晨其係接獲友
    人吳玉麟電話告知王華賓在臺北，其始至基隆路上址向王華賓討債，適賀泰嘉打
    電話欲找王華賓，乃告知賀泰嘉至上址，其並無販賣安非他命，亦無持有海洛因
    。扣案之海洛因與安非他命為王華賓所有，與之無關。又其於臺北市政府警察局
    中山分局製作筆錄時方有選任辯護人莫律師在場，在中山分局長安路派出所制作
    筆錄時律師並不在場，二者筆錄不符，不足作為證據云云。
二、經查：
  (一)被告甲○○於八十四年十一月九日被警查獲時，於台北市政府警察局中山分局長
    安東路派出所訊問時，坦承本件扣案海洛因及安非他命係王華賓交付持有以抵付
    車租。而賀泰嘉則係用電話聯絡要吸安非他命，其告知要來就過來等語（見八十
    四年度偵字第二四八六一號偵卷第五、六頁）。嗣被告於台北市政府警察中山分
    局應訊時，其選任辯護人莫家駿律師已在場，被告於當次訊問中除坦承第一次筆
    錄（指於長安東路派出所製作之筆錄）實在外，並再度坦認安非他命及海洛因係
    王華賓交其販售，所得抵償債務，係王華賓以羅印孝名義租用汽車，以支付汽車
    租金等語（見前揭偵查卷第八頁），兩份筆錄被告陳述並無不符。而證人即警員
    王科禎於原審調查時亦具結證述本案查獲經過，並陳稱製作筆錄時莫律師在場，
    筆錄係依被告之陳述記載，並無強暴、脅迫等不法情事等語（見原審卷第四十五
    頁反面、第四十六頁正面），足徵被告於警訊中之筆錄係出於任意陳述，自有證
    據能力。
  (二)證人賀泰嘉於警訊中諉稱：係綽號「阿炮」介紹伊前往基隆路一段一０一巷十七
    號四樓購買，以電話0000000洽購（安非他命），．．．，打電話由「小
    豐」接聽，我問「小豐」有沒有貨，「小豐」答稱有，我便前往購買，尚未購買
    即遭警查獲等語（見前揭偵卷第九頁) ，於檢察官偵查時復明確證稱：其打電話
    向王華賓購買安非他命，其過去拿，該處係王華賓所承租之居所；一週前其曾於
    該處向王華賓購買一小包一千元，被查獲當日其打電話欲行購買，甲○○告知王
    華賓不在，我要他（甲○○）聯絡王華賓拿一千元安非他命予我，甲○○即叫我
    過來拿等語（見前揭偵卷第六十五頁）。證人即為警查獲時在場被告友人吳玉麟
    也證稱：被告甲○○綽號「小豐」（見前揭偵查卷第三頁背面），核與被告警訊
    自白受王華賓囑咐處理安非他命等語均相符合。
  (三)本件為警當場查獲有白色粉末三包及白色結晶物扣案。經將之送請鑑驗結果，確
    為毒品海洛因淨重零點五七公克、甲基安非他命淨重十三點三九公克，有法務部
    調查局八十四年十二月十九日（八四）000000000號、八十五年一月十
    八日（八五）00000000號檢驗通知書各一紙在卷可稽（見原審卷第三十
    五頁、第四十頁）。
  (四)至證人吳玉麟於原審稱：當日係伊打電話叫甲○○至前開基隆路址等候王華賓（
    見原審卷第二六七頁正面）；於本院證稱：王華賓要其送安（指安非他命）去時
    見過甲○○一次，未曾提及雙方之債務關係，也不知他（指被告）有無販安云云
    （見本院八十六年七月十日訊問筆錄），其於被告於受王華賓交付而持有海洛因
    及安非他命時，並未在場，所述前後不一，其證詞尚不足為被告有利之認定。王
    華賓於原審及本院訊問時雖否認扣案海洛因及安非他命為其所有並交付被告販賣
    云云（見原審第二ＯＯ頁、本院八十六年三月二十五日訊問筆錄）；證人賀泰嘉
    於本院改稱：當日係前往基隆路上址找王華賓云云（見本院八十六年七月十日訊
    問筆錄），核與被告警訊自白及賀泰嘉於警訊之證詞相左，王華賓所言，因本身
    涉及刑責，圖卸己責；賀泰嘉事後翻異迴護被告之詞，均不足採。
  (五)被告因為王華賓作保，代為墊付款項，於受王華賓交付扣案毒品海洛因及安非他
    命後，起意販賣安非他命抵債，自有營利之意思。且與賀泰嘉著手洽談買賣安非
    他命，因未及交貨取款即為警查獲，販賣行為尚屬未遂，然業已該當非法持有海
    洛因及販賣麻醉藥品未遂之犯行。
  (六)綜上所述，被告所辯，顯屬事後翻異諉責之詞，洵無足取，其罪證明確，犯行堪
    資認定。
三、查安非他命屬中樞神經興奮劑，具有輕微之成癮性，服用後會產生依賴性、耐藥
    性，並引起不安、頭昏、顫抖、亢進性反應、失眠、焦慮、譫妄、慢性中毒、精
    神障礙、類似精神分裂之錯覺、妄想及伴有行動與性格異常等副作用，其劑量增
    大時，甚或會死亡。而其慣用者，由於精神錯亂，更具有暴力攻擊及反社會行為
    等傾向，情況非常嚴重，尤以戒解不易，其毒害不在煙毒之下。衛生署乃於七十
    九年十月九日以衛署藥字第九○四一四二號再度公告將之列入麻醉藥品管理條例
    第二條第四款所定化學合成麻醉藥品管理，不得非法販賣及持有，並禁止於醫療
    上使用。核被告甲○○販賣安非他命，係犯麻醉藥品管理條例第十三條之一第二
    項第一款第三項之販賣麻醉藥品未遂罪。其已著手販賣行為，因為警查獲，未發
    生犯罪之結果，為未遂犯，爰依法減輕其刑。其非法持有安非他命之低度行為，
    為販賣之高度行為所吸收，不另論罪。被告受王華賓交付安非他命後，起意販賣
    ，並參與洽談販賣之犯罪構成要件行為。公訴人認此部分所為，係犯同條例第十
    三條之一第二項第一款之幫助販賣安非他命罪，尚有未洽，起訴書所引適用法條
    應予變更。被告非法持有毒品海洛因之行為，係犯毒品危害防制條例第十一條第
    一項之持有第一級毒品罪。其持有第一級毒品及販賣麻醉藥品未遂二罪名犯意各
    別，行為互殊，自應分別論罪，併合處罰。被告於八十二年間，因違反麻醉藥品
    管理條例案件，經本院判處有期徒刑七月，於八十二年十月十一日執行完畢，有
    臺灣高等法院檢察署刑案紀錄簡覆表在卷可按，其於五年內再犯有期徒刑以上之
    本罪，為累犯，應依刑法第四十七條規定加重其刑，依法先加後減之。被告犯罪
    後，毒品危害防制條例已於八十七年五月二十日經制定公布，而麻醉藥品管理條
    例於八十八年六月二日經修正公布為管制藥品管理條例。依毒品危害防制條例第
    二條海洛因為第一級毒品，安非他命為第二級毒品。販賣第二級毒品，處無期徒
    刑或七年以上有期徒刑，得併科新台幣七百萬元以下罰金。持有第一級毒品者，
    處三年以下有期徒刑、拘役或新台幣五萬元以下罰金，同條例第四條第二項及第
    十一條第一項定有明文。被告行為時麻醉藥品管理條例之上開販賣麻醉藥品罪，
    法定刑為五年以上有期徒刑，得併科銀元五萬元以罰金。肅清煙毒條例第十條第
    一項規定持有毒品者，處二年以上，五年以下有期徒刑。經比較新舊法之結果，
    販賣麻醉藥品安非他命部分，以行為時之麻醉藥品管理條例有利於被告。
    持有毒品海洛因部分，以裁判時之毒品危害防制條例有利於被告。依刑法第二條
    第一項前段及但書規定，應分別適用有利於被告之行為時法及裁判時法。
四、原審法院對被告為有罪科刑之判決，固非無見。惟查：
  (一)臺灣臺北地方法院檢察署移送原審法院併案意旨（八十五年度偵字第九一二五號
    ）略以：甲○○另基於概括之犯意，於八十五年三、四月間某日至臺北市向綽號
    「六哥」之成年男子以四萬元之代價，購買安非他命一兩。意圖營利，數次以其
    呼叫器0000000呼叫三００三０電腦語音並留下電話或交易地方等聯絡方
    式，將安非他命分裝後以每公克二千元不等代價販賣予綽號阿華、大胖、小凡等
    人。迄於八十五年四月十八日下午二十二時許，經警於台北縣深坑鄉平埔二十九
    號家中查獲被告甲○○及其兄孫德岫，並扣得被告甲○○所有安非他命一小瓶、
    四小包（毛重三．九八公克、淨重二．一八公克），電子磅秤一台、空塑膠袋一
    百零一包，暨供被告甲○○及其兄孫德岫非法吸用安非他命所用之吸食器二組、
    酒精燈一個、使用過內有安非他命殘渣之殘渣袋十包（非法吸用安非他命部分由
    原審法院另案審理）。因認被告甲○○涉有連續非法販賣安非他命罪嫌。查移送
    併辦意旨認被告甲○○涉有非法販賣安非他命罪嫌，係以被告於警訊之自白及有
    扣案之安非他命、電子磅秤及空塑膠袋為其論據。惟按被告之自白，須非出於強
    暴、脅迫、利誘、詐欺或其他不正之方法，且與事實相符者，始得採為證據。故
    被告雖經自白，仍應調查其他證據，以察其與事實是否相符。茍無法證明其與事
    實相符，根本即失其證據之證明力，不得採為判斷事實之根據（最高法院四十六
    年度臺上字第八Ｏ九號判例意旨參照）。本件被告於警訊中固自白曾售賣安非他
    命予阿華、大胖、小凡等人，然於偵審中堅決否認有販賣安非他命犯行。且綽號
    阿華、大胖、小凡者均無姓名、年籍、住居所等資料可供傳喚調查，是否確有其
    人亦乏證據足資證實。而扣案之安非他命一小瓶、四小包（計毛重三．九八公克
    、淨重二．一八公克，見八十五年度偵字第九一二五號偵查影卷第五頁反面、第
    九頁正面警訊筆錄，及第十一頁搜索扣押證明筆錄），數量非鉅，被告既染有吸
    用安非他命惡習，其持有上開非屬鉅量之安非他命，尚無悖異常情之處。至另淨
    重三十七點六公克之安非他命，為被告之兄孫德屹所有（見臺北市政府警察局刑
    事警察大隊八十五年六月五日北市警刑鑑毒字第二二二－一號鑑驗通知書影本案
    由欄及贓證物品清單影本被告姓名欄所載均為孫德屹），不屬被告所有。扣案之
    電子磅秤及空塑膠袋亦乏證據可證係供被告販賣安非他命所用，凡此，俱不足認
    被告於警訊所為曾售賣安非他命予阿華、大胖、小凡等人之自白係符於事實。
此外，復查無其他積極證據可資證明被告有移送併辦意旨所指販賣犯行，自不能
    僅憑其警訊之自白遽認被告有上開販賣犯行，此部分與前揭有罪科刑之部分，即
    不具裁判上一罪關係。非法院所得併予審究，原審予以審判，自有未當（此部分
    業經本院於更審前即退由原署檢察官另為適法之處理）。
  (二)被告係以自己販賣安非他命抵債之犯意，參與販賣之犯罪構成要件行為，原審認
    被告屬幫助犯，亦嫌欠洽。
  (三)被告犯罪後，毒品危害防制條例業經公布施行，原審於判決時，不及比較適用，
    也有未洽。
    被告上訴意旨仍執前詞，否認全部犯罪，固不足採。然其否認販賣安非他命予阿
    華、大胖、小凡等人，指摘原判決不當，尚非全無理由。原判決既另有可議，自
    應由本院將之撤銷改判。爰審酌被告持有第一級毒品及販賣麻醉藥品未遂之犯罪
    情節，及其品行、犯罪之動機、目的、犯罪後之態度等一切情狀，量處如主文第
    二項所示之刑，並定其應執行之刑，以示懲儆。扣案之海海洛因三包，淨重○‧
    五七公克為第一級毒品，應依毒品危害防制條例第十八條第一項前段規定沒收銷
    毀之。化學合成麻醉藥品安非他命淨重十三點三九公克，依從刑附隨於主刑之原
    則，屬違禁物，應依刑法第三十八條第一項第一款宣告沒收。
五、被告經合法傳喚，無正當理由未到庭，爰不待其到庭陳述，逕行判決。
六、據上論斷，應依刑事訴訟法第三百六十九條第一項前段、第三百七十一條、第三
    百六十四條、第三百條、第二百九十九條第一項前段，麻醉藥品管理條例第十三
    條之一第二項第一款、第三項，毒品危害防制條例第十一條第一項、第十八條第
    一項前段，刑法第十一條前段、第二條第一項、第四十七條、第三十八條第一項
    第一款、第五十一條第五款，判決如主文。
本案經檢察官柯麗鈴到庭執行職務。
中     華     民     國    八十九   年      五        月       九       日
                            臺灣高等法院刑事第五庭
                                審判長法  官  曾  德  水
                                      法  官  楊  貴  雄
                                      法  官  趙  功  恆
右正本證明與原本無異。
如不服本判決應於收受送達後十日內向本院提出上訴書狀，其未敘述上訴之理由者並
得於提起上訴後十日內向本院補提理由書（均須按他造當事人之人數附繕本）。
                                      書記官  常  淑慧
中     華     民     國    八十九   年      五        月      十二      日
附錄：本案論罪科刑法條全文
毒品危害防制條例第十一條第一項
持有第一級毒品者，處三年以下有期徒刑、拘役或新臺幣五萬元以下罰金。
麻醉藥品管理條例第十三條之一第二項第一款、第三項
違反前條之規定，其屬於第二條第四款之麻醉藥品者，依左列規定處罰：
一、非法輸入、製造、運輸、販賣者，處五年以上有期徒刑，得併科五萬元以下罰金
    。
前項第一款之未遂犯罰之。


司法院資訊處製作；財團法人民間司法改革基金會備份。
